臺灣高等法院高雄分院民事判決　　　　　94年度上易字第56號
上　訴　人　乙○○
訴訟代理人　林石猛律師
　　　　　　陳韋利律師
　　　　　　鍾美馨律師
被上訴人　　東門科技股份有限公司
法定代理人　甲○○
訴訟代理人　吳玉豐律師
上列當事人間請求返還不當得利事件，上訴人對於民國94年1 月
24日臺灣高雄地方法院93年度訴字第2760號第一審判決提起上訴
，本院於94年5月18日言詞辯論終結，判決如下：
    主  文
上訴駁回。
第二審訴訟費用由上訴人負擔。
    事實及理由
一、按民事訴訟法第447 條第1 項前段規定，除有同條項但書之
    情形外，當事人不得於第2 審上訴程序提出新攻擊或防禦方
    法，乃在限制新訴訟資料之提出，至於就原審提出之訴訟資
    料，主張不同之法律適用結果，因法律之適用原即屬法院之
    職權行使，自不得認為新攻擊或防禦方法之提出，而無該條
    項之適用，先予敘明。
二、被上訴人起訴主張：伊於民國92年10月20日經核准設立，訴
    外人甲○○、邱乾森、張秀鄉、劉吳瑞雲與上訴人等五人為
    股東兼發起人，上訴人並持有公司股份36萬4 千股，惟伊因
    不諳法令，乃於93年1 月31日以拋棄書形式，與上訴人簽訂
    買賣契約書，向上訴人買回其所持有之股份，並於同日交付
    支票號碼ＴＡ0000000 號、發票日93年2 月5日 、票面金額
    新臺幣（下同）100 萬元之支票一紙予上訴人，作為第1 期
    款項。嗣兩造於同年2 月3 日持系爭契約書至原審法院公證
    處公證，經公證人告知系爭契約書內容違反公司法相關規定
    ，應為無效，惟上訴人拒不返還100 萬元支票，並提示兌現
    。為此，爰依不當得利之法律關係，請求上訴人給付100 萬
    元及自起訴狀繕本送達翌日起至清償日止，按週年利率5%計
    算之法定遲延利息。
三、上訴人則以：兩造持系爭契約書前往公證時，經公證人告知
    該契約內容違反公司法相關規定，應為無效而拒絕公證，惟
    兩造仍同意履行契約，被上訴人並明知兩造間契約無效，無
    給付義務而仍讓支票兌現，依民法第180 條第3 款之規定，
    不得請求返還所為給付，且其給付係基於違反公司法強行規
    定之契約而為，屬不法原因之給付，依同法第180 條第4 款
    之規定，伊亦不須返還所受領之給付等語，資為抗辯。
四、原審就被上訴人之請求，判決被上訴人全部勝訴。上訴人聲
    明不服，求為廢棄原判決，判決駁回被上訴人在第一審之訴
    及假執行之聲請；被上訴人則求為判決駁回上訴。
五、兩造不爭執之事項：
  (一)被上訴人於92年10月20日經核准設立，上訴人為股東兼發起
    人，並持有公司股份36萬4千股。
  (二)兩造於93年1 月31日簽訂形式上為拋棄書之買賣契約書，由
    被上訴人向上訴人買回其持有之公司股份，被上訴人並於同
    日交付系爭支票予上訴人，該支票嗣經上訴人本人於93年2
    月5日票載發票日提示兌現。
  (三)兩造簽訂系爭買回股權契約時，不知契約內容違反公司法之
    規定而無效；於93年2月3日經公證人告知始知有無效原因。
六、兩造所爭執者為：被上訴人所為給付，是否符合民法第180
    條第3 、4 款之規定，而不得請求返還？上訴人明知兩造間
    之股權轉讓契約無效，仍於事後提示支票兌現，是否違反民
    法第148 條之規定？茲分述如下：
  (一)按發起人之股份非於公司設立登記1 年後，不得轉讓；公司
    除依第158 條、第167 條之1 、第186 條及第317 條規定外
    ，不得自將股份收回、收買或收為質物，公司法第163 條第
    2 項前段、第167 條第1 項前段分別定有明文。又違反前開
    規定之行為，依民法第71條之規定，應屬無效（最高法院70
    年度臺上字第458 號判例參照）。被上訴人於92年10月20日
    方經核准設立，而於93年1 月31日與上訴人簽訂系爭契約，
    向發起人之一之上訴人買回其持有之股份，違反前開公司法
    之規定，其契約應屬無效，且為兩造所不爭執。
  (二)次按無法律上之原因而受利益，致他人受損害者，應返還其
    利益；雖有法律上之原因，而其後已不存在者，亦同。民法
    第179 條定有明文。本件兩造簽訂之系爭契約，既屬無效，
    且上訴人確自被上訴人受領系爭支票並提示兌現，致被上訴
    人受有同額之損害，則被上訴人自得依前開規定，請求上訴
    人返還100 萬元。上訴人雖抗辯被上訴人於系爭支票票載發
    票日前已知無給付原因，仍任由支票兌現，不得請求返還云
    云。惟因清償債務而為給付，於給付時明知無給付之義務者
    ，不得請求返還，為民法第180 條第3 款所明定，故須「給
    付時」明知無給付之義務，方有其適用。而支票依票據法之
    規定，為支付工具，係流通之有價證券，支票既經簽發交付
    ，執票人於何時提示兌現，或是否將票據債權轉讓第三人行
    使提示，均由執票人自行決定，非發票人所得置喙，是為清
    償債務而以支票給付者，自應以支票交付之時為給付之時點
    ，非得以支票提示兌現時，始認已為給付。本件被上訴人於
    93 年1月31日給付系爭支票予上訴人時，並不知系爭契約無
    效，為兩造所不爭執（本院卷第68頁），即與民法第180 條
    第3 款之規定不符，至於兩造知悉契約無效後，依證人李志
    賢所稱，固仍合意依拋棄書履行，然因被上訴人並無另為給
    付之事實，亦不生不得請求返還之問題。是上訴人就此所為
    抗辯，核無足採。
  (三)上訴人於本院準備程序終結後，提出被上訴人負責人甲○○
    與訴外人羅秀琴於93年1 月29日簽訂之股份買賣合約書，另
    為爭執稱：甲○○其時對於公司法之相關規定，已知之甚詳
    云云，非但與其於準備程序中「不為爭執」之陳述相左，且
    依民事訴訟法第276 條第1 項之規定，亦不得於言詞辯論時
    再為主張。況依上訴人提出之契約書亦僅記載「因公司未成
    立1 年，股東名冊未能立即辦理更改」「於辦理完成之前，
    三方須依照公司法規辦理相關手續」，核難認對於契約無效
    之法律效果已有認知，況被上訴人其後就本件拋棄書更前往
    公證處欲請求公證，亦足認其對於契約之效力主觀上確無認
    知。則上訴人此部分主張，亦不足採。
  (四)又民法第180 條第4 款規定，因不法之原因而為給付者，不
    得請求返還。此所謂不法原因係指給付之原因違反公共秩序
    或善良風俗而言，非謂凡違反強制或禁止規定之行為均屬之
    。蓋法律禁止或強制規定，或因國家政策考量之結果，若概
    指為不法原因之給付而謂已給付者不得請求返還，將有失衡
    平（最高法院81年度台上字第742 號判決參照）。又公司法
    第163 條第2 項，係限制發行人不得於公司設立登記一年內
    轉讓股份，於同項但書復設有例外不受限制之規定；第167
    條第1 項限制公司收回、收買股份，例外於符合同條項但書
    之條件，或第158 條、第167 條之1 、第186 條及第317 條
    之規定時，則均得為之，足認公司法並非完全禁止發行人轉
    讓持股，或禁止公司收回或收買股份，僅係基於政策之考量
    ，於一定情形下為禁止之規定，而與公序良俗無關。從而兩
    造間之股權轉讓契約，固因違反公司法第163 條第2 項及第
    167 條第1 項規定而無效，亦非得指為係不法原因之給付。
    是上訴人據以主張被上訴人不得請求返還，非有理由。
七、綜上，被上訴人主張依不當得利法律關係請求上訴人返還所
    受領之100 萬元及加計法定遲延利息，為有理由，應予准許
    。原審判命上訴人如數給付，並依聲請為供擔保准、免假執
    行之宣告，於法並無不合。上訴意旨指摘原判決不當，求予
    廢棄改判，為無理由，應予駁回其上訴。兩造其餘攻擊、防
    禦方法於終局判決結果不生影響，爰不予審酌，附此敘明。
據上論結，本件上訴為無理由，依民事訴訟法第449 條第1項、
第78條，判決如主文。
中　　華　　民　　國　　94　　年　　5 　　月　　31　　日
                            民事第六庭
                                審判長法官 許明進
                                法      官 李炫德
                                法      官 謝肅珍
以上正本證明與原本無異。
不得上訴。
中　　華　　民　　國　　94　　年　　6 　　月　　2 　　日
                                書  記  官 廖素珍
